---
title: "EDA with R - Parte 1"
author: "Antonio Henrique Xavier da Silva"
output: html_document
---

```{r setup, include=FALSE}
knitr::opts_chunk$set(echo = TRUE)
```


# 1. Introdução

Abordaremos os princípios de lógica de programação e a preparação do ambiente para desenvolvimento em R. As principais classes de objetos e estruturas de controle serão apresentadas aqui.

## 1.1. Lógica de programação

O método padrão utilizado para desenvolvimento de programas é a criação de documentos de texto, escritos em linguagens próprias para tal fim. As primeiras linguagens de programação datam da década de 1950 e funcionavam através de equipamentos eletrônicos que utilizavam tecnologia bem distinta das atuais, e de lá para cá, também mudaram os fins para os quais novas linguagens foram escritas.

R é um projeto de software livre, que foi primeiramente anunciado em 1993 e tem se tornado uma ferramenta valiosa para tarefas que envolvem o tratamento e a interpretação de dados, sendo comumente adotado em empresas e instituições que trabalham com pesquisa.

## 1.2. Scripting

R é uma linguagem de script interpretada. Isto significa que os documentos são escritos na forma de um **script** e que o processamento é feito através de uma interpretação direta do conteúdo do documento.

Observe por exemplo, a seguinte linha de código:

```{r}
print('Hello World!')
```



O código executado é composto de dois dois componentes:


*   Uma invocação a função **print**
*   O objeto composto pelos caracteres **Hello World!**



## 1.3. Objetos

Para representar números, textos, datas, condições e até mesmo pessoas utilizamos um conceito abstrato na lógica de programação: o **objeto**.

Obejtos são a representação que damos a coisas externos ao computador.
Por padrão a linguagem R define os seguintes tipos de objetos:

*   character
*   numeric (real ou decimal)
*   integer
*   logical
*   complex

O primeiro tipo é utilizado para guardar caracteres alfanuméricos e outros símbolos de escrita.

Para representar números de ponto flutuante (que possuem parte decimal) o tipo numeric é utilizado, sendo que números estritamente decimais possuem uma representação diferente dos números reais.

Existem ainda tipos para representar números inteiros, para representar a veracidade de uma afirmação (**TRUE** ou **FALSE**) e para representar números que possuem parte imaginária.

Alguns exemplos:

```{r}
class('Arroz')
```

```{r}
class(2 / 5)
```

```{r}
class(2)
```
```{r}
class(2L)
```

```{r}
class(5 > 2)
```

```{r}
class(2 + 5i)
```



## 1.4. Solução de problemas através da linguagem

O principal objetivo da computação é permitir o tratamento de informações de uma maneira sistemática, e mais ainda, programática. Isto significa que criamos **programas**, isto é, instruções escritas e organizadas de forma que um computador seja capaz de intepretar cada instrução fornecida.

Para criar os programas, especificamos um conjunto de regras que devem ser seguidas pelo computador e pelo programador, de forma que possamos escrever as instruções a serem executadas em uma linguagem conhecida por nós. Cada linguagem tem características próprias e são mais ou menos adequadas dependendo da natureza do problema que será abordado.

A linguagem R foi criada como uma ferramenta para realização de cálculos e transformação de dados em ambiente de pesquisa experimental, sendo portanto adequada para problemas desse ambiente.

Utilizando o interpretador da linguagem R, o documento é lido de forma sequencial do início ao fim, e a isso damos o nome de script. Em outras linguagens, como C e COBOL, os documentos são escritos de forma estruturada, isto é, ele é dividido em diferentes seções, e cada uma tem função específica.

Os scripts são compostos basicamente por três elementos:

*    declarações de objetos
*    invocações de funções
*    estruturas de controle

















































# 2. Estruturas de Dados


Para facilitar o tratamento das informações que dispomos, representamos os dados de forma organizada, através de estruturas que serão úteis na resolução de diversos problemas.

Essas estruturas representam coleções de dados que partilham de alguma característica comum, e portanto podem ser interpretados em conjunto.

As principais estruturas que utilizaremos durante este curso são:

* vector
* matrix
* list
* data.frame
* factor

Cada um destes tipos funciona como um agrupador para coleções de objetos de tipos primitivos.


## 2.1. Vetores
O **vector** é a estrutura base dos objetos em R. Ele representa um lista qualquer de valores do mesmo tipo, por exemplo:

* uma lista contendo a quantidade de erros encontrados em 4 textos;
* uma lista contendo os alimentos que estavam em seu almoço.

Confira alguns exemplos:

```{r}
c(10, 0, 7, 4)
```

```{r}
c('Arroz', 'Feijão', 'Abacate')
```

Cada um destes vetores é formado por uma coleção de objetos mais simples. No primeiro caso por números e no segundo por cadeias de caracteres.


## 2.2. Matrizes

Um dos princípios da experimentação científica é da repetibilidade, segundo o qual devemos orientar nossos estudos pela repetição sucessiva de experimentos e observar as características que são de nosso interesse.

Imagine por exemplo um experimento no qual desejamos investigar o efeito que a temperatura do ambiente exerce sobre a taxa de reprodução de uma determinada bactéria em uma placa de Petri.

O experimento foi conduzido em três temperaturas distintas, 25 ºC, 30 ºC e 35 ºC. Para cada temperatura 3 placas foram preparadas com populações de mesmo tamanho da bactéria, e após uma hora foi registrado o aumento relativo da população:

$$AumentoRelativo = {{Populacao \; final} \over {Populacao \; inicial}}$$

Para cada placa foi registrada a temperatura na qual o experimento ocorreu e o aumento relativo da população de bactérias após uma hora. Os dados obtidos são declarados a seguir:

```{r}
dados.bacterias = c(25, 1,
                    25, 1.1,
                    25, 1.1,
                    30, 1.4,
                    30, 1.5,
                    30, 1.8,
                    35, 1.7,
                    35, 1.8,
                    35, 1.9)

matrix.bacterias = matrix(dados.bacterias, ncol = 2, byrow = TRUE)

colnames(matrix.bacterias) = c('Temperatura', 'AumentoRelativo')

print(matrix.bacterias)
```

Outra forma de preencher a matriz seria informando os dados por coluna, ao invés de informar as linhas, isso pode ser feito da seguinte forma:

```{r}
dados.bacterias.2 = c(25, 25, 25, 30, 30, 30, 35, 35, 35,
                      1, 1.1, 1.1, 1.4, 1.5, 1.8, 1.7, 1.8, 1.9)

matrix.bacterias.2 = matrix(dados.bacterias.2, ncol = 2, byrow = FALSE)

colnames(matrix.bacterias.2) = c('Temperatura', 'AumentoRelativo')

print(matrix.bacterias.2)
```



Para qualquer tipo de dado tabular no R (matrizes e data frames) podemos fazer uma operação de *slicing* no objeto, selecionando apenas linhas ou colunas que sejam de nosso interesse. Observe alguns exemplos:

```{r}
# Primeira linha da matriz, todas as colunas
matrix.bacterias[ 1, ]
```


```{r}
# Primeira linha da matriz, primeira coluna
matrix.bacterias[ 1, 1]
```

```{r}
# Primeira linha da matriz, segunda coluna
matrix.bacterias[ 1, 2]
```

```{r}
# Todas as linhas da matriz, primeira coluna
matrix.bacterias[ , 1]
```

```{r}
# Todas as linhas da matriz, segunda coluna
matrix.bacterias[ , 2]
```


## 2.3. Listas

Uma outra estrutura de dados importante no R é a **list**. Ao contrário de um vetor, nela podemos guardar uma coleção de objetos de tipos distintos. As listas são úteis quando precisamos armazenar vários valores em um mesmo objeto, de forma a criar uma estrutura conhecida para recuperar a informação.

Suponha por exemplo que estamos montando um banco de dados de 3 pesquisadores que participaram da produção de um artigo. Para cada pesquisador devemos anotar o nome, a idade, a instituição à qual ele pertence e seu cargo na instituição. Podemos representar cada uma dessas pessoas na forma de uma lista:

```{r}

criar_pesquisador = function (nome, idade, instituicao, cargo) {
  return (
    list(
      Nome = nome,
      Idade = idade,
      Instituicao = instituicao,
      Cargo = cargo
    )
  )
}

pesquisador_1 = criar_pesquisador('José Maria', 30, 'UFG', 'Professor')
pesquisador_2 = criar_pesquisador('Maria José', 38, 'UFG', 'Coordenador')
pesquisador_3 = criar_pesquisador('Wesllyson Augusto', 25, 'UFMG', 'Aluno')

```

```{r}
print(pesquisador_1)
```

```{r}
print(pesquisador_2)
```

```{r}
print(pesquisador_3)
```

Para obter o valor armazenado em algum componente da lista, podemos utilizar duas notações diferentes. A primeira é indicando a posição do componente. A segunda é indicando o nome do componente. Observe abaixo:

```{r}
pesquisador_1[[1]]
```

```{r}
pesquisador_1[['Nome']]
```

Para listas é possível utilizar ainda o operador **$**, e informar o nome do componente diretamente:

```{r}
pesquisador_1$Nome
```


Podemos ainda formar uma coleção de pesquisadores, de forma que seja possível percorrer essa coleção utilizando as estruturas de controle. Uma das formas de se fazer isso é criando uma lista na qual cada elemento é um dos objetos que representa um pesquisador:

```{r}

lista.pesquisadores = list(pesquisador_1, pesquisador_2, pesquisador_3)

print(lista.pesquisadores)

```

```{r}

for (i in 1:length(lista.pesquisadores)) {
  print(paste('--', 'Exibindo os dados do pesquisador', i, '--'))
  
  
  nome = lista.pesquisadores[[i]]['Nome']
  idade = lista.pesquisadores[[i]]['Idade']
  instituicao = lista.pesquisadores[[i]]['Instituicao']
  cargo = lista.pesquisadores[[i]]['Cargo']
  
  dados_pesquisador = paste('Nome: ', nome, 
                            'Idade: ', idade, 
                            'Instituicao: ', instituicao, 
                            'Cargo: ', cargo)
  
  print(dados_pesquisador)
}

```


## 2.4. Data Frames

Uma forma alternativa de representar os pesquisadores do exemplo anterior é através de uma tabela contendo uma linha para cada pesquisador e uma coluna para cada característica que estamos observando (Nome, Idade, Instituicao e Cargo). Ao contrário de uma matriz, onde todos os valores devem ser do mesmo tipo, em um **data.frame** cada coluna pode ter um tipo próprio.

A representação dos pesquisadores em um data.frame pode ser feita da seguinte forma:

```{r}

getNomePesquisador = function (pesquisador) { 
  return(pesquisador$Nome)
}

getIdadePesquisador = function (pesquisador) { 
  return(pesquisador$Idade)
}

getInstituicaoPesquisador = function (pesquisador) { 
  return(pesquisador$Instituicao)
}

getCargoPesquisador = function (pesquisador) { 
  return(pesquisador$Cargo)
}


vector.nomes = sapply(lista.pesquisadores, getNomePesquisador)
vector.idades = sapply(lista.pesquisadores, getIdadePesquisador)
vector.instituicao = sapply(lista.pesquisadores, getInstituicaoPesquisador)
vector.cargo = sapply(lista.pesquisadores, getCargoPesquisador)

df.pesquisadores = data.frame(
  Nome = vector.nomes,
  Idade = vector.idades,
  Instituicao = vector.instituicao,
  Cargo = vector.cargo
)

print(df.pesquisadores)

```

Da mesma forma que matrizes, data frames são estruturas tabulares. Portanto é possível realizar o slicing de forma a obter apenas determinadas linhas e colunas que desejarmos:

```{r}
# duas primeiras linhas, todas as colunas
df.pesquisadores[c(1,2), ]
```

```{r}
# todas as linhas, primeira coluna
df.pesquisadores[ , 1]
```

```{r}
# todas as linhas, coluna 'Cargo'
df.pesquisadores[ , 'Cargo']
```


Outra propriedade importante de data frames é a de que eles são listas de colunas, isto é, um data frame é uma lista em que cada componente representa uma coluna de uma matriz, sendo que todos as colunas são vetores de mesmo tamanho e dentro de cada colunas todos os valores são do mesmo tipo.

Por se tratar de uma lista, podemos obter uma coluna do data frame utilizando a seguinte notação:

```{r}
df.pesquisadores$Nome
```



## 2.5. Fatores

Outro tipo de objeto muito utilizado na linguagem R é o **factor**, que assim como o **vector** representa uma coleção unidimensional de valores. Todavia todos os objetos de um fator pertencem a um conjunto conhecido de valores permitidos. Esta situação é frequente na experimentação científica, uma vez que geralmente os tratamentos dos experimentos são elaborados de forma **fatorial**, isto é, as amostras são divididas em grupos e em cada grupo um nível de fator do tratamento é utilizado.

Utilizemos novamente o exemplo do crescimento de bactérias. Relembre os dados utilizados:

```{r}
matrix.bacterias
```

Cada placa foi cultivada em uma temperatura constante e temos três placas para cada fator de temperatura. Neste caso os valores da coluna *Temperatura* pertencem a um conjunto conhecido de valores:  25, 30 e 35 ºC.
Estes valores são chamados de **níveis de tratamento** dentro do **fator *Temperatura* **.

Para criar um objeto que represente essa coleção de temperaturas, utilizamos a função *factor*:

```{r}

vector.temperaturas = matrix.bacterias[ , 1]

niveis.temperatura = c(25, 30, 35)

factor.temperaturas = factor(vector.temperaturas,
                             levels = niveis.temperatura)
```


```{r}
#Vetor original
print(vector.temperaturas)
```

```{r}
#Fator de Temperaturas:
print(factor.temperaturas)
```



Caso queiramos armazenar o fator de temperaturas e o vetor de aumentos relativos em um mesmo objeto, precisamos utilizar um **data.frame**, pois agora cada coluna é de um tipo diferente. A coluna *Temperatura* será um fator e a coluna *AumentoRelativo* continuará sendo um vetor numérico.

```{r}
df.bacterias = data.frame(
  Temperatura = factor.temperaturas,
  AumentoRelativo = matrix.bacterias[, 2]
)

print(df.bacterias)
```























# 3. Estruturas de controle


Para descrever o comportamento que esperado pelo computador 


## 3.1. Estruturas de repetição

É possível utilizar vetores para repetir alguma tarefa que deva ser executada de forma repetitiva.
Suponha por exemplo que desejamos imprimir alguns valores de temperaturas em graus Celsius convertidas para Kelvin.


Para isso precisamos de três elementos:
*    A estrutura de dados contendo as temperaturas.
*    Um método que converte temperaturas em graus Celsius para Kelvin.
*    Uma estrutura de repetição que aplique o método de conversão em cada temperatura.


Para isso podemos utilizar a estrutura de controle **for**:

```{r}
# Estrutura de dados
temperaturas = c(36.5, 36.3, 39, 0, 100)

# Método de conversão
converter_temperatura = function(temperatura_celsius) {
  return(temperatura_celsius + 273.15)
}

# Estrutura de repetição 1
for ( temperatura in temperaturas ) {
  print(converter_temperatura(temperatura))
}

```

Poderíamos ainda desejar um novo vetor, contendo todas as temperaturas convertidas. Isto pode ser realizado através da função **sapply**, que aplica uma função a cada elemento de uma coleção e retorna outra coleção com os resultados

```{r}
# Estrututra de repetição 2
sapply(temperaturas, converter_temperatura)
```

## 3.2 Estruturas condicionais

Outra tarefa comum na lógica de programação é separar diferentes trechos do programa de forma que cada trecho será executado a depender de uma condição.

Por exemplo, considere o seguinte vetor de temperaturas em graus Celsius:

```{r}
temperaturas = c(-300, 0, 300)
```

Suponha que desejamos iterar pelos elementos desse vetor, convertendo a temperatura em Kelvin e verificando se essa é uma temperatura válida. A escala Kelvin é conhecida como escala absoluta de temperatura, e o valor mínimio de uma temperatura nessa escala é 0, portanto valores negativos não são válidos.

```{r}
# Estrutura de repetição
for (temperatura in temperaturas) {
  temperatura_kelvin = converter_temperatura(temperatura)
  
  print(paste('Analisando a temperatura', temperatura, ' ºC'))
  
  print(paste('Valor em Kelvin:', temperatura_kelvin, ' K'))
  
  
  # Estrutura condicional
  if (temperatura_kelvin < 0) {
    print(paste('A temperatura', temperatura, ' não é um valor válido'))
  }
}
```




# 4. Exportação e Importação de dados

Para que seja possível compartilhar e transportar os dados utilizados em nossos programas, é necesário uma forma de escrever estes dados no formato de arquivos. Um dos formatos mais utilizados para escrita de dados tabulares é o **csv**. Neste formato os dados são gravados de forma que cada linha de eum arquivo de texto represente uma linha da tabela, e as células de cada linha são separadas por vírgula.

Para salvar uma matriz ou um data.frame em um arquivo **csv**, podemos utilizar a função **write.csv**:

```{r}

write.csv(df.bacterias, file = 'bacterias.csv')

```



Caso queiramos importar dados que tenham sido salvos no formato **csv**, podemos utilizar a função **read.csv**:

```{r}

novo.df.bacterias = read.csv('bacterias.csv')
print(novo.df.bacterias)

```




# 5. Exercícios:

1. Criação de objetos

    1.1. Escolha 10 alunos dessa turma e crie dois vetores para armazenar o sexo e a idade de cada um deles. Para representar o sexo, utilize o valor 0 caso o aluno seja do sexo masculino e o valor 1 caso o aluno seja do sexo feminino. Lembre-se, para combinar objetos em um vetor, utilizamos a função **c**.

    1.2. Crie uma matriz contendo os dados destes dois vetores. Esta matriz deve ter 10 linhas (uma para cada aluno) e duas colunas (uma para a idade e outra para o sexo).

    1.3. Crie outra matriz contendo estes dados, porém agora ela deve ter duas linhas (uma para a idade e outra para o sexo) e 10 colunas (uma para cada aluno).

2. Declaração de funções

    2.1. Declare uma função que recebe um único argumento (sexo) e retorna a palavra *'Masculino'*, caso este argumento seja 0, e retorna a palavra *'Feminino'*, caso contrário.

    2.2. Utilize esta função para criar um vetor de palavras representando o sexo dos 10 alunos selecionados. Utilizando este vetor crie um fator com os dados.

    2.3. Declare um data.frame de duas colunas, uma com o fator de sexo e outra com a idade dos alunos.

3. Exportação de Dados

    3.1. Salve o data.frame criado anteriormente no formato csv.






